臺灣高雄地方法院民事判決　　　　　　　 95年度訴字第897號
原　　　告　乙○○
即反訴被告
原　　　告　丙○○
　　　　　　丁○○
共　　　同
訴訟代理人　郭清寶律師
複代理人　　蔡鴻杰律師
被　　　告　甲○○
即反訴原告　　　　　　　樓
訴訟代理人　林祺祥律師
上列當事人間請求遷讓房屋等事件，本院民國96年3 月7 日言詞
辯論終結，判決如下：
    主      文
原告之訴及假執行之聲請均駁回。
訴訟費用由原告負擔。
反訴被告應將坐落於高雄市○○區○○段一小段六０五地號土地
，面積二六二平方公尺，應有部分八分之一，及其上一四九建號
即門牌號碼高雄市○○區○○路五九二巷二二弄九號三樓之房屋
，移轉登記予反訴原告。
反訴原告其餘之訴駁回。
反訴訴訟費用由反訴被告負擔。
    事 實 及 理 由
甲、程序部分
一、按訴狀送達後，經被告同意者，得將原訴變更或追加他訴；
    又被告於訴之變更或追加無異議，而為本案之言詞辯論者，
    視為同意變更或追加，民事訴訟法第255 條第1 項第1 款、
    第2 項分別定有明文。經查，原告乙○○於起訴後，以所主
    張之借用物返還請求權原係訴外人林桂玉所享有，並以林桂
    玉業於民國93年2 月23日死亡，由原告乙○○及丙○○、丁○○共同繼承為由，追加丙○○及丁○○為共同原告。而被
    告甲○○於追加原告丙○○及丁○○後，無異議而為言詞辯
    論，揆諸前揭說明，自應准許。
二、按訴狀送達後，擴張或減縮應受判決事項之聲明者，得將原
    訴變更或追加，民事訴訟法第255 條第1 項第2 款定有明文
    。查原告原起訴聲明：（一）被告應將坐落於高雄市○○區
    ○○路592 巷22弄9 號3 樓之房屋遷讓交還予原告。（二）
    被告應自94年7 月4 日起至交還房屋之日止，按月給付原告
    新台幣（下同）7, 332元，及自94年7 月4 日起至清償日止
    ，按年息百分之五計算之利息。（三）願供擔保，請准宣告
    假執行。嗣於訴訟中迭經更正為：（一）被告應將坐落於高
    雄市○○區○○路59 2巷22弄9 號3 樓之房屋（高雄市○○
    區○○段一小段149 建號）遷讓交還予原告。（二）被告應
    自94年7 月9 日起至交還房屋之日止，按月給付原告2,638
    元，及自94年7 月9 日起至清償日止，按年息百分之五計算
    之利息。（三）願供擔保，請准宣告假執行。核屬減縮應受
    判決事項之聲明，應准予追加。
三、按被告於言詞辯論終結前，得在本訴繫屬之法院，對於原告
    及就訴訟標的必須合一確定之人提起反訴，民事訴訟法第25
    9 條定有明文。經查，本件被告即反訴原告於言詞辯論終結
    前，對原告乙○○提起反訴，而無延滯訴訟之情，依法應予
    准許。
乙、實體部分
壹、本訴部分：
一、原告主張略以：坐落於高雄市○○區○○段一小段605 地號
    土地上，建號149 號即門牌為高雄縣楠梓區○○路592 巷22
    弄9 號3 樓之房屋，係由林桂玉以500,000 元向被告購買，
    並登記於乙○○名下（下稱系爭房屋），再由林桂玉無償出
    借予被告使用。嗣林桂玉死亡而由原告三人繼承後，已於94
    年6 月5 日以存證信函向被告終止使用借貸契約，並預留一
    個月之期間供被告另覓他屋。詎甲○○於94年6 月8 日收受
    上開存證信函後，仍拒不返還系爭房屋，迄今仍持續占有使
    用而受有不當得利。爰依民法第767 條之所有物返還請求權
    及同法第470 條第2 項之使用借貸物返還請求權，請求被告
    返還系爭房屋。而被告無法律上之原因，佔用原告即反訴被
    告乙○○所有之系爭房屋，乙○○爰依民法不當得利之規定
    ，以土地法第97條規定之方式，依土地及系爭房屋申報總價
    年息百分之十，計算被告應返還相當於租金之不當得利，而
    請求被告應自94年7 月9 日起至交還土地之日止，按月給付
    2638元（土地部分22000 ＊26 2＊1/8 ＊10％＝157 20；房
    屋部分15 9300 ＊10％＝15930 ，兩者合計31650 ，每月即
    為2638），及自94年7 月9 日起至清償日止，按年息百分之
    五計算之利息。並聲明：（一）被告應將坐落於高雄市○○
    區○○路59 2巷22弄9 號3 樓之房屋遷讓交還予原告。（二
    ）被告應自94年7 月9 日起至交還房屋之日止，按月給付原
    告2,638 元，及自94年7 月9 日起至清償日止，按年息百分
    之五計算之利息。（三）願供擔保，請准宣告假執行。
二、被告抗辯略以：系爭房屋為伊於75年6 月17日，向訴外人潘
    建雄所購得，嗣於80年間，因伊積欠金融機構借款，為避免
    遭他人強制執行，遂合意將系爭房屋之所有權移轉登記至其
    母許金蓮名下，而由伊交付土地、建物登記謄本及印鑑章予
    林桂玉，欲由林桂玉辦理相關手續。詎林桂玉未經伊同意，
    逾越授權，擅自將系爭房地以贈與為由，移轉登記予乙○○
    。嗣伊發現此情而質問林桂玉，林桂玉始告知因申請低收入
    戶所需，而暫時借名登記於乙○○名下，並告知來日隨時可
    返還登記。是伊從未同意出售或贈與系爭房地予林桂玉或乙○○，且未曾收受乙○○任何款項，且伊與林桂玉間，亦無
    使用借貸契約存在。在兩造之間，伊始為系爭房地之真正所
    有權人，本有使用之合法權源，既無借用物返還義務，且無
    不當得利之情。並聲明：（一）原告之訴駁回。（二）若受
    不利益判決，願供擔保請准宣告假執行。
貳、反訴部分：
一、反訴原告主張略以：坐落於高雄市○○區○○段一小段605
    地號土地，面積262 平方公尺，應有部分八分之一，及其上
    149 建號即門牌號碼高雄市○○區○○路592 巷22弄9 號3
    樓之房地（下稱系爭房地），為反訴原告甲○○於75年6 月
    17日，向潘建雄所購得，嗣於80年間，因反訴原告積欠金融
    機構借款，為避免遭他人強制執行，遂合意將系爭房地所有
    權移轉登記至許金蓮名下，而由反訴原告交付土地、建物登
    記謄本及印鑑章予林桂玉，欲由林桂玉辦理相關手續。詎林
    桂玉未經反訴原告同意，竟逾越代理權授權範圍，擅自將系
    爭房地以贈與為由，移轉登記予反訴被告乙○○。嗣經反訴
    原告發現此情而質問林桂玉，林桂玉始告知因欲申請低收入
    戶所需，而暫時借名登記於反訴被告名下，並告知來日隨時
    可將系爭房地返還登記予反訴原告。反訴原告始同意與反訴
    被告成立借名登記契約。惟反訴原告並未同意將系爭房地贈
    與反訴被告乙○○，亦即反訴原告僅於事後同意林桂玉無權
    代理移轉系爭所有權之無權代理行為，而與反訴被告成立借
    名登記契約。反訴原告爰以反訴起訴狀繕本之送達為終止系
    爭借名登記契約之意思表示，終止反訴原告與反訴被告間之
    借名登記契約，請求塗銷系爭房地之所有權移轉登記，並請
    求回復登記為反訴原告所有。並聲明：反訴被告應將80年7
    月3 日就坐落於高雄市○○區○○段一小段605 號土地，面
    積26 2平方公尺，應有部分八分之一，及其上149 建號即門
    牌號碼高雄市○○區○○路592 巷22弄9 號3 樓之房地，所
    為之所有權移轉登記塗銷，回復登記為反訴原告所有（綜觀
    反訴原告之主張，其之真意係先請求塗銷系爭房地移轉所有
    權之登記，並將系爭房地回復登記為反訴原告所有。惟亦同
    時主張應將系爭房地移轉登記予反訴原告，併此敘明）。
二、反訴被告抗辯略以：反訴原告及反訴被告間無借名登記關係
    ，餘如反訴本訴部分所載。並聲明：反訴原告之訴駁回。
參、兩造協議不爭執事項如下：
一、系爭房地係被告即反訴原告甲○○於75年6 月17日向潘建雄
    所購得。
二、系爭房地係於80年7 月30日登記為原告即反訴被告乙○○所
    有。
三、系爭房地現由被告即反訴原告占有使用，且自82年以後之房
    屋稅及地價稅均由被告即反訴原告甲○○所繳納。
四、兩造對於本院80年度公字第34744 號公證事件卷宗內之土地
    移轉公證書及土地建築物贈與所有權移轉契約書等公文書形
    式不爭執，對該卷內之被告即反訴原告之印鑑證明真正不爭
    執。
五、被告即反訴原告曾與林桂玉提及系爭房屋土地過戶登記之事
    實。
六、系爭房地之申報地價為每平方公尺4,800 元，房屋課稅現值
    為159,300 元。
肆、兩造協議簡化爭點，爭執事項如下：
一、系爭房屋所有權為何人所有？
二、本訴原告之訴有無理由？
三、反訴原告之訴有無理由？
伍、本院對於爭點一：「系爭房屋所有權為何人所有？」之判斷
    ：
一、按不動產物權，依法律行為而取得設定、喪失、及變更者，
    非經登記，不生效力，民法第758 條定有明文。反之，若無
    其他無效事由，於登記完畢後，即生不動產物權之得喪變更
    之效。次按無代理權人以代理人之名義所為之法律行為，非
    經本人承認，對於本人不生效力，為民法第170 條第1 項所
    明定。是無代理權人以代理人之名義所為之法律行為，若經
    本人承認，即生效力。
二、經查，乙○○固否認與甲○○有借名登記契約存在，惟則主
    張林桂玉與甲○○間存有買賣契約，因而由林桂玉於80年7
    月30日代理雙方將系爭房地所有權自甲○○名下移轉予乙○○，足見乙○○並未否認系爭房地所有權移轉行為之效力。
三、又雖甲○○曾主張其於80年交付予林桂玉印鑑時，僅授權林
    桂玉將系爭房地之所有權移轉為許金蓮所有，係林桂玉逾越
    授權而將之登記予乙○○所有，並因認林桂玉於80年7 月30
    日針對系爭房地所為之不動產移轉行為因欠缺代理權而無效
    。惟甲○○亦自承，伊於經林桂玉解釋後，為能取得政府之
    低收入戶補助款，乃同意將系爭房地之所有權移轉登記於乙○○名下，當時並無通謀虛偽之意。是依甲○○所述，顯又
    已於事後承認林桂玉之無權代理行為，揆諸前揭說明，若無
    其他無效情形，則林桂玉代理甲○○與乙○○就系爭房地於
    80年7 月30日所為之所有權移轉行為，自應已生效。揆諸前
    揭說明，系爭房地之所有權人，自應為乙○○本人。
四、從而，依兩造之主張，均已不否認系爭房地於80年7 月30日
    之不動產所有權之移轉行為效力，是於移轉系爭房地之法律
    行為完成後，乙○○即應為系爭房地之登記名義所有權人，
    殆無疑義。
陸、本院對於爭點二；「本訴原告之訴有無理由？」之判斷：
一、按借名登記契約係著重當事人間之信任關係之無名契約，登
    記名義人亦有為真正所有權人處理事務之本旨，應類推適用
    民法有關委任契約之規定，最高法院95年度台上字第1037號
    判決可資參照。次按受任人之權限，依委任契約之訂定。未
    訂定者，依其委任事務之性質定之。委任人得指定一項或數
    項事務而為特別委任，或就一切事務，而為概括委任，民法
    第532 條訂有明文。是於本件借名登記契約，自應可類推適
    用。又按土地法登記固有絕對效力，係此為保護第三人起見
    ，在真正權利人與登記名義人間，並無保護登記名義人或禁
    止真正權利人對登記名義人主張權利之效果。
二、本件原告乙○○、丙○○、丁○○三人固主張，系爭房屋係
    由林桂玉生前向甲○○購買後，再由林桂玉無償出借予甲○○使用。然此業經甲○○否認，且查：
（一）原告對於林桂玉與甲○○間曾經成立買賣契約及使用借貸
      契約之主張，並未舉證以實其說，渠等此部分之主張，已
      難採信。
（二）再者，乙○○、丙○○、丁○○先則主張，係由林桂玉以
      500,000 元單獨向甲○○購買系爭房地，繼又主張係由林
      桂玉及林玉雲各出資250,000 元，前後主張顯有不一。且
      乙○○、丙○○、丁○○三人，對於林桂玉或林玉雲如何
      支付價金予甲○○之事實，復未能提出任何證據。
（三）況若林桂玉確有向甲○○購買系爭房地，且有合理之資金
      來源證明，則其本可以買賣為由，辦理系爭房地之所有權
      移轉登記，何需以贈與為其原因並聲請本院公證，徒增困
      擾。而原告三人，對於如何以贈與為因以達節省稅捐徵收
      之主張，亦未提出相關證明，是渠等上開主張，尤難認為
      真實。
（五）從而，原告三人無法證明林桂玉與甲○○間有買賣及使用
      借貸之法律關係，則渠等主張繼承林桂玉之借用物返還請
      求權，請求甲○○返還借用物及使用借用物之不當得利，
      即屬無據，應予駁回。
三、另甲○○主張伊與乙○○間存有借名登記關係之事實，則業
    經甲○○提出系爭房地自80年起之稅捐繳納資料經本院核閱
    無訛，並主張其迄今仍占有系爭房屋，而為原告三人所不否
    認，堪認系爭房地雖已移轉登記為乙○○所有，惟迄今仍由
    甲○○占有使用系爭房屋，並繳納相關稅捐，得以佐證甲○○所主張之借名登記法律關係。
四、又有關系爭房地原係甲○○所有，惟因甲○○對外積欠債款
    未還，始基於避債之目的，欲將系爭房地移轉至許金蓮名下
    ，並委由林桂玉辦理相關手續等事實，業據證人許洞寶到庭
    證述明確（本院卷第121-122 頁）。由此益徵甲○○確有欲
    以借名登記之方式，將系爭房地所有權移轉予他人之意。
五、綜上，經本院審酌原告無法證明林桂玉與甲○○間有買賣系
    爭房地之契約關係，亦未能證明林桂玉與甲○○間有使用借
    貸關係。而甲○○主張其係因欲避免債權人追索及辦理低收
    入戶所需，始將系爭土地借名登記於乙○○名下，則有上述
    證據可資佐證。復參諸甲○○及乙○○二人均明知系爭房地
    已登記於乙○○名下，而實際上則仍由甲○○使用收益並支
    付稅捐費用長達十數年，堪認甲○○主張其已於事後與乙○○達成借名登記契約之合意，應可採納。
六、從而，本件甲○○與乙○○間，確有對系爭房地成立借名登
    記契約，而乙○○為受託登記之登記名義人，則其自應依照
    約定，為真正所有權人即甲○○妥適處理事務。然乙○○竟
    以其係登記名義人為由，起訴主張甲○○無權占有系爭房地
    ，進而主張甲○○受有相當於租金之不當得利，自有違背委
    託人即甲○○之意，且不合借名登記契約之本質。從而，甲○○始為系爭房地之真正權利人，其基於真正權利人之地位
    ，向受託登記名義之乙○○主張占有使用系爭房地之權利，
    自無不可，並非無權占有或有何侵害乙○○權利之情事存在
    ，且亦未受有不當得利。乙○○此部分之主張，亦無理由。
柒、本院對於爭點三：「反訴原告之訴有無理由？」之判斷：
一、按借名登記契約性質同於委任契約，應類推適用委任關係終
    止、消滅之規定。次按委任當事人之任何一方，得隨時終止
    委任契約；受任人以自己之名義，為委任人取得之權利，應
    移轉於委任人，民法第549 條第1 項、第541 條第2 項定有
    明文，此並為借名契約所得類推適用。
二、經查，甲○○與乙○○間確有借名登記關係，業如上述。又
    甲○○以反訴起訴狀之送達向乙○○表示終止借名登記契約
    關係，且已送達於乙○○等事實，亦為乙○○所不否認。從
    而，甲○○於終止借名登記法律關係後，請求登記名義人乙○○將系爭房地之所有權移轉登記返還於己，自屬有據，應
    予准許。
三、又甲○○與乙○○於80年7 月3 日就系爭房地所為之所有移
    轉登記，業經甲○○事後承認而有效成立，該所有權移轉行
    為，係屬有效，業如上述。是甲○○請求乙○○塗銷登記，
    即無所據，應予駁回。
捌、綜上所述，本件原告三人，依借用物返還請求權、所有物返
    還請求權及不當得利法律關係，請求被告甲○○返還系爭房
    屋及支付相當於租金之不當得利，為無理由，應予駁回。反
    訴原告甲○○依借名登記契約類推適用委任之法律關係，請
    求反訴被告乙○○將系爭房地移轉登記與甲○○，為有理由
    ，自應准許。
玖、本訴原告部分既均敗訴，則其聲請假執行部分已失所附麗，
    應予駁回。
拾、本件事證已臻明確，兩造所為之其他主張，陳述並所提之證
    據，經審酌後，認均與本件之結論無影響，爰不逐一論駁，
    併予敘明。
拾壹、據上論結：本件原告之訴為無理由，反訴原告之訴為有理
      由，依民事訴訟法第第78條、79條，判決如主文。
中　　華　　民　　國　　96　　年　　3 　　月　　21　　日
                  民事第七庭    審判長法  官　林玉心
                                      法  官  柯盛益
                                      法  官  林勇如
以上正本證明與原本無異。
如對本判決上訴，須於判決送達後20日內向本院提出上訴狀。
中　　華　　民　　國　　96　　年　　3 　　月　　21　　日
                                      書記官  黃勤涵
